【裁判字號】    97,保險上,3
【裁判日期】    970630
【裁判案由】    給付保險金
【裁判全文】
臺灣高等法院臺南分院民事判決  97年度保險上字第3號
上訴人即附
帶被上訴人  法商法國巴黎人壽保險股份有限公司台灣分公司
法定代理人  甲○○
訴訟代理人  郭宏義  律師
            池泰毅  律師
            蘇昭綺  律師
被上訴人即
附帶上訴人  丙○○民國88..
被上訴人即
附帶上訴人  丁○○民國90..
兼上列二人共同
法定代理人  乙○○  住同上
上列三人共同
訴訟代理人  陳正芳  律師
上列當事人間請求給付保險金事件，上訴人對於中華民國97年2
月27日臺灣嘉義地方法院第一審判決（96年度保險字第7號）提
起上訴，被上訴人並為訴之追加，本院於97年6月17日言詞辯論
終結，判決如下：
    主  文
上訴駁回。
上訴人應給付被上訴人新台幣伍佰萬元自民國九十五年一月十一
日起至民國九十六年六月二十九日止，按年息百分之十計算之利
息；及自民國九十六年六月三十日起至清償日止按年息百分之五
計算之利息。
被上訴人其餘追加之訴駁回。
第二審訴訟費用由上訴人負擔，追加之訴訴訟費用由被上訴人負
擔十分之三，餘由上訴人負擔。
  事實及理由
甲、程序方面：按於第二審為訴之變更、追加，非經他造同意，
    不得為之。但第255條第1項第2款至第6款情形，不在此限；
    又訴之變更、追加他訴，於擴張或減縮應受判決事項之聲明
    行為無礙；同法第446條第1項及第255條第1項第3款分別定
    有明文。本件被上訴人於本院，為訴之追加，就上訴人應給
    付被上訴人保險金之利息部分擴張請求應予准許，合先敘明
    。
乙、實體部分：
一、被上訴人主張：被上訴人為訴外人蔡謹謙之繼承人，訴外人
    蔡謹謙以自己為被保險人，向上訴人投保新傷害保險暨傷害
    醫療保險（保單號碼IPA0000000），其中新傷害保險（下稱
    主約）之保險金額新臺幣（下同）2,000萬元，傷害醫療保
    險日額給付附約（下稱附約）之保險金額每日1,000元，保
    險期間1年，自民國（下同）92年12月17日生效，並於93年6
    月17日變更主約保險金額為500萬元，93年12月16日期滿後
    ，再續約1年，保險期間至94年12月16日期滿。訴外人蔡謹
    謙於94年9月間，在嘉義市住處拖地板時，意外跌倒致腹部
    疼痛，經送嘉義基督教醫院（下稱嘉基）急診治療，惟因腹
    部疼痛未見好轉，於94年9月15日轉至財團法人私立高雄醫
    學大學附設中和紀念醫院（下稱高醫）住院治療，至94年9
    月23日出院，並於同日返回其位於屏東縣長治鄉總德村德成
    巷46號娘家休養，不幸於同日晚上8時許，在浴室門口摔倒
    ，致腹部劇烈疼痛休克，由救護車送高醫急救診斷為腹腔及
    脾臟出血，延至同年月28日不治死亡。訴外人蔡謹謙經主治
    醫師診斷為疑外傷撞擊致後腹腔出血及脾臟出血，其脾臟切
    除檢體送病理組織檢驗結果亦為脾臟有撕裂傷、腸出血及腹
    腔出血，足見其係因摔倒致意外死亡，且向財團法人保險事
    業發展中心（下稱保發中心）申訴調處結果，亦認無相關資
    料可證其死亡原因係因本身疾病所致，上訴人自應給付保險
    金。又訴外人蔡謹謙住院期間6日，上訴人應給付附約保險
    金6,000元，主約保險金500萬元，合計500萬6000元。爰依
    保險契約主約、附約及繼承法律關係，提起本訴。
二、於本院補稱：
(一)、按被上訴人於言詞辯論終結前得為附帶上訴，並準用民事訴
    訟法第261條之規定，民事訴訟法第460條第1、3項定有明文
    ，附帶上訴人自得提起本件之附帶上訴。又保險人應於要保
    人或被保險人交齊證明文件後，於約定期限內給付賠償金額
    ，無約定期限者，應於接到通知後15日內給付之。保險人因
    可歸責於自己之事由，致未在前項期限內給付者，應給付遲
    延利息年利率1分，保險法第34條定有明文。又依雙方訂立
    之保險契約第16條約定，上訴人即附帶被上訴人應於收齊文
    件後15日內給付保險金，因可歸責於上訴人之事由，致未在
    前述期限內給付者，應按年利率1分加計利息給付，有上訴
    人提出且不爭執之保險契約存於原審卷內可稽，本件保險事
    故發生後，被上訴人於94年12月2日具理賠申請書，檢具蔡
    謹謙之死亡證明書、除戶戶籍謄本、被上訴人戶籍謄本、印
    鑑證明、保單，調閱病歷授權書、繼承人聲明同意書、繼承
    人系統表向上訴人申請理賠被拒，迄今仍以蔡謹謙非意外傷
    亡爭訟中，顯因可歸責於上訴人之事由，而未於約定期限內
    給付保險金，被上訴人於原審起訴，僅請求500萬6000元自
    起訴狀繕本送達上訴人之翌日起至清償日止，按年息5％計
    算之利息，上訴人已提起上訴，則被上訴人自得提起附帶上
    訴，就利息部分，追加自94年12月3日起至清償日止按年息1
    分計算之利息。
(二)、又依其病歷資料記載：94年9月24日接受手術發現脾臟存有4
    公分裂傷並有腸繫膜及脾臟出血，共出血3150ML。又蔡謹謙
    94年9月15日治療的是右側腎臟，係位在右側 (按腎臟位於
    後腹腔)，而其於94 年9月23日跌倒送醫係左側脾臟和胰臟
    出血，顯然可證明蔡謹謙係因跌倒意外傷害送醫不治死亡。
(三)、證人呂玉葉於原審到庭證稱：蔡謹謙於94年9月23日晚上自
    高醫出院後到伊位於屏東縣長治鄉總德村德成巷46號住處，
    當晚用完晚餐後，伊與蔡謹謙鄰人黃鳳蘭一起在客廳看電視
    ，約從當晚7點多看到8點許，蔡謹謙說她要去洗澡，伊與鄰
    人繼續看電視，後來聽見很大聲「碰」一聲，且蔡謹謙叫一
    聲，伊與黃鳳蘭到浴室，看到蔡謹謙身上只包1條浴巾趴在
    浴室門檻，伊與黃鳳蘭將蔡謹謙抬至房間，救護車來後就將
    蔡謹謙送高醫等語，另證人黃鳳蘭亦於原審到庭結證稱：伊
    於94年9月23日晚上7點多到呂玉葉住處聊天，聊一會兒，蔡
    謹謙表示要去洗澡，伊在客廳看電視，聽見一聲「碰」很大
    聲，伊與呂玉葉跑去看，看見蔡謹謙趴在浴室門檻前面等語
    （見原審卷第443頁至446頁、第470頁）。而呂玉葉家浴室
    門檻高20公分，亦有照片在卷可依，並為上訴人所不爭，足
    證蔡謹謙確因不可預知之意外跌倒受傷，送醫不治死亡。
(四)、上訴人上訴稱依高醫病歷記載蔡謹謙罹患全身性血管炎，而
    造成死亡結果，其死亡係因疾病所致而非意外，又依高醫病
    歷記載蔡謹謙患有「右腎血管瘤」、「脾臟腫大」、「多發
    性動脈瘤」、「腸繫膜易脆」、「紅斑性狼瘡」，此等與「
    血管病變」有關疾病並非跌倒所造成云云，主張其不負理賠
    責任，應不足採。蓋：
  1.蔡謹謙縱疑有如上所述之腎疾病，但因癒後出院時係經醫師
    許可，且當時意識精神清醒，有高醫96年10月24日函覆之病
    理紀錄可稽 (原審卷第191頁)，則其在回娘家後因在浴室跌
    倒受重傷之意外事故之介入致死，已與其是否有上述病無關
    。
  2.在證據醫學中所強調的是具體證據，依高醫血液科會診單記
    載「須排除（R/0）」自體免疫疾病，而非經「確認」，故
    自體免疫疾病若要確認尚須經其他免疫學檢查，又依該醫院
    放射線科影像報告發現脾臟和胰臟附近出血，進而疑係微小
    血管瘤破裂所造成出血，惟放射線科的影像報告並未真正看
    到微小血管瘤，又入院臆診紀錄「R/0vasculiti s induced
    」然究未經確診，且出院診斷仍記載為「(4)coag ulopathy.
    R/0（需排除）Vasculitisinduced SLE」，足見疑為血管炎
    仍需進一步確診，既未經確診，均仍不排除外力造成之因素
    ，而非確定之事實。
  3.原審檢附蔡謹謙之死亡證明書向高醫函查其死亡原因。經高
    醫函覆：其94年9月24日因腹內出血行脾臟切除術，期間凝
    血功能障礙致體內多處出血，疑外力外傷造成腹內出血，有
    該醫院96年8月10日高醫附行子第096000430號函附原審卷可
    證，足證蔡謹謙係意外事故致死。
  4.又依高醫上開函文記載：蔡謹謙於94年9月16日接受血管造
    影術，報告疑似血管病變相關之結節性多動脈炎，參閱其於
    高醫住院病歷、過程懷疑可能紅斑性狼瘡病變，而造成上述
    疑似與血管病變有關之兩種疾病可能與自體免疫有關，其於
    94 年9月28日死亡與是否為結節性多動脈炎，紅斑性狼瘡病
    變關連性無法判斷；於94年9月24日因腹內出血，接受緊急
    剖腹探查術，手術時發現為脾臟有裂傷及血腫，腸繫膜易脆
    狀態，並有多處出血，以及左側腎臟胰臟周圍等腹腔出血、
    血腫情形，並無法證明為動脈瘤破裂導致出血，其於94年9
    月28日死亡原因與動脈瘤破裂導致出血無法證實，上訴人主
    張係疾病死亡，委無可採。
  5.蔡謹謙於94年9月24日手術中發現腸繫膜呈現易脆出血脾臟
    被膜有裂傷及血腫，左側腎、胰臟周圍後腹腔出血傾向，依
    醫學判斷可能與血管病變相關，但仍無法完全排除外力，意
    外造成，其於94年9月28日死亡原因為血胸導致休克，與此
    症狀之持續進展可能有關連性，脾臟被膜有破裂，新舊出血
    雜陳，與血管中血液滯留，胰臟出現血塊，壞死組織與發炎
    細胞浸潤、腸繫膜出現慢性發炎細胞浸潤為最後病理科醫師
    診斷結果，造成上述原因可能血管病變相關，但仍無法完全
    排除意外造成脾臟新出血原因，亦有上開醫院函可證，足證
    蔡謹謙於94年9月28日死亡無法完全排除因跌倒之意外事故
    所造成。
  6.末按法院為企業經營者敗訴之判決時，得依職權宣告為減免
    擔保之假執行，消費者保護法第48條第2項定有明文，旨在
    保護經濟能力較為弱勢之消費者，是法院定減免金額時，宜
    考量被上訴人之家庭經濟狀況以定之，本件被上訴人為蔡謹
    謙之子或其配偶，蔡謹謙突遭意外事故死亡時，丙○○甫5
    歲多，丁○○4歲，上訴人乙○○家無恆產，以做工維生，
    經濟十分困難，家庭突遭變故，上訴人又設詞拒不理賠，一
    切喪葬費，訴訟費均舉債支應，致本已困苦之家境更是雪上
    加霜，原審雖減免假執行之擔保金，但100萬元被上訴人實
    在無法籌措，請求考量被上訴人之困境，再予減低供擔保之
    金額，體恤民困。
(五)、並聲明：
  1.附帶上訴之聲明求為判決：原判決所命給付關於利息之計
    算部分廢棄。附帶被上訴人應給付附帶上訴人之500萬元
    應自94年12月8日起至清償日止按年息1分計算之利息。
  2.答辯聲明：上訴駁回。訴訟費用由上訴人負擔。
三、上訴人則以：依高醫病歷資料顯示訴外人蔡謹謙於94年9月
    15日入院時表示右側腹部疼痛已達1年多，經電腦斷層掃描
    顯示引起右側腹痛原因係因腎血管栓塞，於94年9月23日又
    因右下腹疼痛再次入院，經醫師診斷為動脈瘤破裂導致腹腔
    內出血，電腦斷層顯示左側腎臟、脾臟與胰臟周圍均有血液
    沉積，並據此推斷為微動脈瘤破裂，而造成破裂之合理臨床
    疾病為結節性多發性動脈炎或脾臟與胰臟梗塞相關，且94年
    9 月24日手術紀錄單記載其腸繫膜呈易脆狀態、多發性動脈
    瘤，且胰臟與腹腔內臟器組織均呈現出血傾向，足見其係腹
    腔內諸多組織均有出血傾向，非單純之脾臟、腸繫膜撕裂傷
    而造成出血，此種狀況符合醫學上自體免疫疾病中之血管炎
    病癥，故高醫病歷記載多次出現血管炎或相關疾病之判斷，
    如9月16日放射科Angio報告及9月23日出院病歷摘要均載明
    疑似多發性動脈炎；9月28日出院病歷摘要之入院診斷記載
    「脾血腫及腸繫膜撕裂疑似血管炎造成」及出院診斷欄記載
    「凝血功能病變，疑似為血管炎所致，懷疑有紅斑性狼瘡疾
    病」，是其死亡係因血管炎方面疾病所致，而非單純跌倒意
    外所致。再依哈里遜病理學書籍記載，血管炎係廣泛且全身
    性之免疫系統疾病，高醫診斷訴外人蔡謹謙多處出血合理之
    臨床疾病為結節性多發性動脈炎，屬全身性壞死性血管炎，
    故高醫病歷中多次提及其凝血功能病變，疑似血管炎造成。
    而結節性多發性動脈炎之臨床徵狀為中小型肌性動脈多系統
    壞死性血管炎，以侵犯腎及內臟動脈為特徵，在急性期，血
    管壁各層次及血管周圍區有多形核嗜中性白血球浸潤，導致
    血管壁內膜增生和變性，當損害進入惡急性或慢性期時，損
    害處有單核細胞浸潤，隨血管纖維蛋白樣壞死而損及血管腔
    ，血栓形成，受損血管所供應組織栓塞，某些病歷發生出血
    ，當損傷癒合時，有膠原沉積，可造成血管進一步閉塞，有
    受損動脈有大小1CM動脈瘤是典型結節性多動脈炎特徵，且
    通常會造成包含腎、心、腸繫膜、胰腺等全身性多處器官受
    損，血管造影證明血管受損，特別是腎、肝及內臟血管系統
    之中、小型動脈形成動脈瘤時，就足以做出結節性多動脈炎
    診斷。故依前揭病歷記載，包含腎出現腎動脈瘤造成血管阻
    塞及出血，暨9月28日病理組織檢查報告單記載在顯微鏡下
    發現脾臟被膜破裂、新舊出血雜陳與血管中血液滯留，胰臟
    出現血塊、壞死組織與發炎細胞浸潤，腸黏膜出現慢性發炎
    細胞浸潤等語，皆符合血管炎臨床徵狀，而血管炎會因栓塞
    造成血管爆裂之病癥，可合理解釋蔡謹謙死亡時會有脾臟、
    腸繫膜撕裂傷之情況。高醫出具之死亡證明書勾選死亡種類
    為病死而非意外死，且死亡原因記載血管炎→左側血胸併呼
    吸衰竭→凝血功能障礙併多處出血及休克之醫學邏輯立論。
    又一般人跌倒受撞擊，除非撞擊腦部或有尖銳物刺穿內臟，
    否則應不致造成死亡結果，故蔡謹謙死亡應係長期血管炎已
    併發多處內臟出血。且高醫救護紀錄表亦記載救護原因係疾
    病，自不符意外死亡之要件等語置辯。
四、於本院補稱：
(一)、按保險法第131條規定：「傷害保險人於被保險人遭受意外
    傷害及其所致殘廢或死亡時，負給付保險金額之責。前項意
    外傷害，指非由疾病引起之外來突發事故所致者。」又本件
    保險契約第2條第2項亦約定：「前項所稱意外傷害事故，指
    非由疾病引起之外來突發事故。」。所謂「外來突發事故」
    ，係指自身以外之事故，且事發突然無法防範者而言，有最
    高法院85年台上字第1430號判決意旨足資參照。是以，意外
    傷害事故必須符合下列要件：
  1.非疾病引起：指非自身所患病症所致。
  2.為外來的：亦即限定引起事故之原因係出於自身以外外在環
    境之變化，故內發疾病所導致之結果應排除在外。
  3.為突發的：亦即外在環境的變化係急遽的以致不可預期或出
    乎預料之外。
(二)、依高醫96年10月24日高醫附行字第0960003338號函所載「五
    、蔡謹謙94年9月24日手術中發現腸繫膜呈現易脆出血、脾
    臟被膜有裂傷及血腫、左側腎臟、胰臟周圍後腹腔出血傾向
    ，依醫學常理判斷可能與血管病變相關，但仍無法完全排除
    外力、意外造成（家屬主訴發生腹痛前曾有跌倒情形）…」
    等語，亦即依該函所載被保險人之死亡存在兩種可能原因，
    一為疾病一為跌倒，然被保險人究係何一原因導致死亡之結
    果，未見被上訴人舉證證明，其主張係意外云云，絕難憑採
    。
(三)、被上訴人雖主張被保險人係因意外跌倒受傷，送醫不治死亡
    云云。然查：
  1.一個健康無病之人跌倒，除非撞擊腦部或有尖銳物刺穿內臟
    ，會發生腹腔內器官出血之機率極微。而本件被保險人死亡
    時之年齡為29歲，怎可能二次跌倒均造成全身性內臟器官之
    血管出血，依其病徵，應係罹患ＳＬＥ（全身性紅斑狼瘡）
    造成血管炎之情形，惟依病人在病歷中敘述，自己不知有此
    疾病而已，是以被保險人脾臟撕裂傷部分，高醫病歷摘要中
    指出係血管炎造成脾出血，以致有一破裂的傷口。該傷口應
    係脾臟破裂所造成，亦即「由內而外」之裂傷，而非外力撞
    擊所致。
  2.而被保險人乃全身性血管炎之患者，此一疾病在血管壁變薄
    之處縱無外力因素，即使只靜坐或靜臥也隨時可能會有內出
    血發生，因血管炎之症狀會造成全身性內出血，所以本件被
    保險人跌倒腹痛卻有血胸，此乃血管炎之病徵，顯然與意外
    無關。
(四)、本件被保險人在浴室跌倒之原因，係因自身疾病所引發之休
    克所致，且該疾病亦係造成被保險人死亡之主力近因，不符
    合保險法「意外傷害」之要件，自無請求理賠之理：
  1.按最高法院94年台上字第1816號判決意旨載明：「保險法第
    一百三十一條所稱之意外傷害，乃指非由疾病引起之外來突
    發事故所致者而言。該意外傷害之界定，在有多數原因競合
    造成傷殘或死亡事故之情形時，應側重於「主力近因原則」
    ，以是否為被保險人因罹犯疾病、細菌感染、器官老化衰竭
    等身體內在原因以外之其他外來性、突發性？（偶然性）？
    意外性？（不可預知性）？等因素作個案客觀之認定，並考
    量該非因被保險人本身已存在可得預料或查知之外在因素，
    是否為造成意外傷殘或死亡事故之主要有效而直接之原因？
    （即是否為其重要之最近因果關係）？ 而定」。
  2.經查，依高醫96年10月24日高醫附行字第0960003339號函：
    「二、病患蔡謹謙（病歷號碼：00000000）於94.9.23因腹
    部疼痛至本院急診求診，經急診科與婦產科醫師診斷為腹內
    出血，而於94.9.24接受緊急剖腹探查術。於手術當時發現
    為脾臟及腸繫膜等多發性出血轉為照會腸胃及一般外科手術
    處置。手術診斷為脾臟被膜有裂傷及血腫，腸系膜多處出血
    ，以及左側腎臟、胰臟周圍等後腹腔出血、血腫。病患家屬
    主訴於發生腹痛前有跌倒情形。三、手術記錄D為腸繫膜呈
    現易脆出血；E為腹壁與腹腔容易滲血；F疑似腸系膜上動脈
    血管瘤，造成上述原因疑似與血管病變有關相聯。四、出院
    診斷第四點為疑似紅斑性狼瘡病變導致血管炎、凝血機制異
    常。五、病患於94.9.28死亡原因可能為腸繫膜呈現易脆出
    血，脾臟被膜有裂傷及血腫、以及左側腎臟、胰臟周圍等後
    腹腔出血傾向等疾病持續進展有關，最後發生血胸導致休克
    死亡。」，而該函所指「腸繫膜易脆出血」、「腹壁與腹腔
    容易滲血」、「腸系膜上動脈血管瘤」、「紅斑性狼瘡病變
    導致血管炎、凝血機制異常」之血管病變疾病，均與跌倒無
    關。
  3.高醫96年10月24日高醫附行字第0960003338號函雖載有：「
    五、蔡謹謙94年9月24日手術中發現腸繫膜呈現易脆出血、
    脾臟被膜有裂傷及血腫、左側腎臟、胰臟周圍後腹腔出血傾
    向，依醫學常理判斷可能與血管病變相關，但仍無法完全排
    除外力、意外造成（家屬主訴病人發生腹痛前曾有跌倒情形
    ），其於94年9月28日死亡為血胸導致休克與此症狀之持續
    進展可能有關連性。…七、脾臟被膜有破裂、新舊出血雜陳
    與血管中血液滯留、胰臟出現血塊、壞死組織與發炎細胞浸
    潤、腸繫膜出現慢性發炎細胞浸潤為最後病理科醫師診斷結
    果，造成上述原因可能與血管病變相關，但仍無法完全排除
    意外造成脾臟新出血原因，其於94年9月28日死亡原因為血
    胸導致休克與此症狀之持續進展可能有關聯性。」等語。
  4.惟查，被保險人94年9月24日跌倒之事實是否係意外所致，
    被上訴人並未舉證證明，業如前述。又依高醫94年9月28日
    病理組織檢查報告單記載：「脾臟顯示間斷的脾囊，並有舊
    和新的出血與鬱血，切片B1-B3（稱遠端胰臟）顯示血腫形
    成，脂肪與壞死組織有發炎細胞浸潤…」等語（上證10號）
    ，足見，被保險人之脾臟先前即因血管炎多次出血，再參以
    被保險人於94年9月15日第一次就診時即主張腹部疼痛已達
    一年多，經診斷有腎血管栓塞以及脾臟腫大之情形，其94年
    9月23日出院時「脾臟腫大」之症狀並未消失，足證，本次
    脾臟裂傷出血，應係「脾臟腫大」而裂傷，且出血原因於94
    年9月15日第一次住院時即已存在，其脾臟裂傷，顯係因疾
    病「由內而外」發生，非跌倒撞擊所致，自非「意外」。
  5.縱被保險人有跌倒之事實，然倘非被保險人自身罹患血管炎
    並有「脾臟腫大」之症狀，概無可能僅因跌倒即造成全身性
    出血而死亡，顯見，被保險人「跌倒」或係加速「脾臟出血
    」之原因，顯非造成被保險人死亡之主要有效而直接之原因
    ，此依前揭94年9月28日第1/9頁出院病歷摘要中「出院診斷
    」除記載「3.脾臟血腫與腸繫膜撕裂合併腹膜腔積血」外，
    尚有「1.左側大量血胸」之情形，亦證，被保險人實係因罹
    患血管炎而造成導致左側血胸併呼吸衰竭，進而造成凝血功
    能障礙併多處出血及休克致死，並非意外傷害所致之死亡。
(五)、被上訴人以：其於94年12月2日具理賠申請書，檢具蔡謹謙
    之死亡證明書等文件向上訴人申請理賠被拒，擴張請求自94
    年12月18日起至清償日止按10％計算之遲延利息云云。惟查
    ，被上訴人提出之蔡謹謙之死亡證明書所示，「死亡種類」
    欄係勾選「病死或自然死亡」；「死亡原因」欄中，係載明
    「凝血功能障礙並多處出血及休克」、「左側血胸併呼吸衰
    竭。」、「血管炎」等語，並非屬於本件保險契約之保險範
    圍，即與意外傷害事故致死亡乙節，完全無涉，上訴人拒絕
    給付意外傷害保險金，並無可歸責。依此，附帶上訴人之請
    求，自無理由。
五、並聲明：
(一)、上訴聲明：原判決廢棄。上廢棄部分，被上訴人於原審
    之訴及假執行之聲請均駁回。、被上訴人於第二審擴張之
    訴駁回。、如受不利判決，願供擔保免為假執行。
六、兩造不爭執事項：
(一)、被上訴人為訴外人蔡謹謙之繼承人，
(二)、訴外人蔡謹謙以自己為被保險人，向上訴人投保新傷害保險
    暨傷害醫療保險（保單號碼IPA0000000），其中主約死亡保
    險金額2,000,000元，附約保險金額每日1,000元，保險期間
    1年，自92年12月17日生效，於93年6月17日變更主約死亡保
    險金額為5,000,000元，93年12月16日期滿後，再續約1年，
    保險期間至94年12月16日期滿（有保險契約內容變更批註書
    、續保批註、主約、附約條款各1份可稽）。
(三)、訴外人蔡謹謙於94年9月23日自高醫出院，復於同日晚上，
    由救護車送至高醫急救並住院，迄至同年月28日出院，並於
    同日死亡。
    以上並有戶籍謄本、保險契約內容變更批註書、續保批註、
    主約、附約條款各1份在卷可稽（見原審卷第9至13頁、第62
    頁至第71頁，自堪信為真實。
七、本件爭點則為：(一)訴外人蔡謹謙是否因意外傷害事故住院及
    死亡？(二)被上訴人得否請求上訴人給付保險金5,006,000元
    及其利息？茲論述如下：
(一)、訴外人蔡謹謙是否因意外傷害事故而死亡？
  1.按意外傷害保險乃相對於健康保險，健康保險係承保疾病所
    致之損失，而意外傷害保險則在承保意外傷害所致之損失。
    人之傷害或死亡之原因，其一來自內在原因，另一則為外在
    事故（意外事故）。內在原因所致之傷害或死亡，係指被保
    險人因罹犯疾病、細菌感染、器官老化衰竭等身體內部因素
    所致之傷害或死亡；至外來事故（意外事故），則係指內在
    原因以外之一切事故而言，其事故之發生為外來性、偶然性
    ，而不可預見，除保險契約另有特約不保之事項外，意外事
    故均屬意外傷害保險所承保之範圍（最高法院93年度臺上字
    第2468號判決參照）。經查，本件主約第2條約定：被保險
    人因遭受意外傷害事故，致其身體蒙受傷害而致成重大燒燙
    傷、殘廢或死亡時，上訴人依本契約約定，給付保險金。前
    項所稱之意外傷害事故，指非由疾病引起之外來突發事故。
    又附約第1條約定：被保險人於附約有效期間內，遭受主約
    所約定意外傷害事故，自意外事故發生之日起180天以內，
    經登記合格之醫院治療者，上訴人就其住院日數給付保險單
    所記載之傷害醫療保險金日額等情，有卷附主約、附約條款
    可稽（見原審卷第62頁、第69頁）。是本件保險事故，應以
    死亡、住院事故發生之原因，係由於非因疾病引起之外來突
    發事故，以致發生死亡、住院結果，保險人始負給付保險金
    之責。
  2.訴外人蔡謹謙於94年9月23日自高醫出院，於同日晚上8時許
    ，復經救護車送高醫急救並住院之事實，已如前述。又據證
    人即蔡謹謙之母親呂玉葉於原審審理時到庭證稱：蔡謹謙於
    94年9月23日晚上自高醫出院後，到伊位於屏東縣長治鄉總
    德村德成巷46號住處，當晚用完晚餐後，蔡謹謙與伊、鄰人
    黃鳳蘭一起在客廳看電視，約從當晚7點多一直看到8點多，
    嗣蔡謹謙表示她要去洗澡，伊繼續看電視，後來聽見很大聲
    「碰」一聲，且蔡謹謙叫一聲，伊跟黃鳳蘭到浴室，看見蔡
    謹謙身上只包一條浴巾趴在浴室門檻，伊與黃鳳蘭將蔡謹謙
    抬至房間，救護車來後，就將蔡謹謙送高醫等語；又證人黃
    鳳蘭於原審亦到庭證稱：伊於94年9月23日晚上7點多至呂玉
    葉住處聊天，聊一會兒後，蔡謹謙表示要去洗澡，伊在客廳
    看電視時，聽見一聲「碰」很大聲，伊跟呂玉葉跑去看，看
    見蔡謹謙趴在浴室門檻前面等語（見原審卷第443頁至第446
    頁、第470頁），再參酌訴外人蔡謹謙經發現倒趴浴室門口
    之門檻高度約20幾公分，有被上訴人提出而為上訴人所不爭
    執之照片2幀（見原審卷第445頁、第452頁），是證人呂玉
    葉、黃鳳蘭於當日聽聞「碰」巨響後，隨即見到蔡謹謙趴倒
    於地上，且其倒趴處適有高約20幾公分之門檻，堪認蔡謹謙
    於94年9月23日當晚係因跌倒始再送高醫急救甚明，而跌倒
    本身自客觀而言，係屬不可預知之意外事故。
  3.上訴人雖辯稱：前揭證人所言無法證明蔡謹謙是跌倒或因疼
    痛而趴在地上等語。然蔡謹謙於94年9月23日自高醫出院時
    ，意識清醒，精神可，有高醫96年10月24日函覆之94年9月
    23日護理紀錄可證（見原審卷第191頁）。又證人呂玉葉到
    庭證稱：蔡謹謙於94年9月23日出院時，與伊有說笑，出院
    後當晚與伊一起看電視時，其未表示不舒服，外觀上也看不
    出其有不舒服情形等語（見原審卷第470頁）。從而，蔡謹
    謙於94年9月23日之身體狀況既經判斷准予出院，出院時精
    神可，且與證人呂玉葉談笑，返回住處後，尚與證人呂玉葉
    一同看電視，期間並無不舒服之異狀，已難認其係因疼痛而
    趴在地上。再參酌證人呂玉葉係先聽見很大聲「碰」一聲，
    再聽見蔡謹謙叫一聲，隨即看見蔡謹謙倒趴在地上，此過程
    核與一般突發、意外跌倒之情形及反應相符，是上訴人質疑
    係因疼痛而趴在地上乙節，尚屬無據。
  4.原審檢附高醫所出具94年9月29日訴外人蔡謹謙死亡證明書
    ，向高醫函詢其死亡原因係因罹患疾病等身體內部因素所致
    或外來、偶發、不可預見原因所致，如係前者，本件其因身
    體內部疾病而死亡，有無外來、突發因素而致其發病死亡，
    經高醫函覆稱：其94年9月24日因腹內出血行脾臟切除術，
    期間凝血功能障礙致體內多處出血，疑外力外傷造成腹內出
    血等情，有高醫96年8月10日高醫附行字第0960002430號函
    在卷可稽（見原審卷第14頁、第57頁、第81頁），堪認其於
    94年9月23日晚上跌倒致腹內出血而死亡有高度之可能性。
  5.上訴人雖辯稱：訴外人蔡謹謙於94年9月15日入院經診斷引
    起右側腹痛原因係因腎血管栓塞，於94年9月23日因右下腹
    疼痛再次入院，經診斷為動脈瘤破裂導致腹腔內出血，並顯
    示左側腎臟、脾臟與胰臟周圍均有血液沉積，並推斷為微動
    脈瘤破裂，而造成破裂之合理臨床疾病為結節性多發性動脈
    炎或脾臟與胰臟梗塞相關，且94年9月24日手術紀錄單記載
    其腸繫膜呈易脆狀態、多發性動脈瘤，且胰臟與腹腔內臟器
    組織均呈現出血傾向，足見其係腹腔內諸多組織均有出血傾
    向，此種狀況符合醫學上自體免疫疾病中之血管炎病癥，高
    醫9月16日放射科Angio報告及9月23日出院病歷摘要均載明
    疑似多發性動脈炎、9月28日出院病歷摘要之入院診斷記載
    「脾血腫及腸繫膜撕裂疑似血管炎造成」及出院診斷欄記載
    「凝血功能病變，疑似為血管炎所致，懷疑有紅斑性狼瘡疾
    病」，依哈里遜病理學記載，血管炎係廣泛且全身性之免疫
    系統疾病，高醫診斷多處出血合理之臨床疾病為結節性多發
    性動脈炎，屬全身性壞死性血管炎，故高醫病歷中多次提及
    其凝血功能病變，疑似血管炎造成。病歷記載包含腎出現腎
    動脈瘤造成血管阻塞及出血，暨9月28日病理組織檢查報告
    單記載在顯微鏡下發現脾臟被膜破裂、新舊出血雜陳與血管
    中血液滯留，胰臟出現血塊、壞死組織與發炎細胞浸潤，腸
    黏膜出現慢性發炎細胞浸潤，皆符合血管炎臨床徵狀，而血
    管炎會因栓塞造成血管爆裂之病癥，可合理解釋蔡謹謙死亡
    時會有脾臟、腸繫膜撕裂傷之情況，高醫出具之死亡證明書
    勾選死亡種類為病死而非意外死，又一般人跌倒受撞擊，除
    非撞擊腦部或有尖銳物刺穿內臟，否則應不致造成死亡結果
    ，故蔡謹謙死亡應係長期血管炎已併發多處內臟出血，高醫
    救護紀錄表亦記載救護原因係疾病等情，並提出入院病歷摘
    要、出院病歷摘要、手術紀錄、放射科Angio報告、哈里遜
    內科學節本、病理組織檢查報告單（見原審卷第112頁至第
    123 頁）為證。
  6.然查：(1)依高醫96年10月24日高醫附行字第0960003338號函
    記載：蔡謹謙於94年9月16日接受血管造影術，報告為疑似
    血管病變相關之結節性多動脈炎，參閱其於高醫住院病歷、
    過程，懷疑可能為紅斑性狼瘡病變，而造成上述疑似與血管
    病變相關之兩種疾病可能與自體免疫有關，其於94年9月28
    日死亡與是否為結節性多動脈炎、紅斑性狼瘡病變關連性無
    法判斷；於94年9月24日因腹內出血，接受緊急剖腹探查術
    ，手術時發現為脾臟有裂傷及血腫，腸繫膜易脆狀態，並有
    多處出血，以及左側腎臟、胰臟周圍等腹腔出血、血腫情形
    ，並無法證明為動脈瘤破裂導致出血，其於94年9月28日死
    亡原因與動脈瘤破裂導致出血無法證實等語（見原審卷第27
    4頁），是尚難認蔡謹謙死亡與上開多動脈炎、紅斑性狼瘡
    之動脈瘤破裂導致出血相關。(2)蔡謹謙94年9月24日手術中
    發現腸繫膜呈現易脆出血、脾臟被膜有裂傷及血腫、左側腎
    臟、胰臟周圍後腹腔出血傾向，依醫學常理判斷可能與血管
    病變相關，但仍無法完全排除外力、意外造成，其於94年9
    月28日死亡為血胸導致休克與此症狀之持續進展可能有關連
    性；脾臟被膜有破裂、新舊出血雜陳與血管中血液滯留、胰
    臟出現血塊、壞死組織與發炎細胞浸潤、腸繫膜出現慢性發
    炎細胞浸潤為最後病理科醫師診斷結果，造成上述原因可能
    與血管病變相關，但仍無法完全排除意外造成脾臟新出血原
    因，其於94年9月28日死亡原因為血胸導致休克與此症狀之
    持續進展可能有關聯性等情，有上開高醫96年10月24日高醫
    附行字第0960003338號函在卷可稽（見原審卷第274頁），
    足見蔡謹謙94年9月24日手術中發現腸繫膜呈現易脆出血、
    脾臟被膜有裂傷及血腫、左側腎臟、胰臟周圍後腹腔出血傾
    向，最後病理科醫師診斷結果有脾臟被膜有破裂、新舊出血
    雜陳與血管中血液滯留、胰臟出現血塊、壞死組織與發炎細
    胞浸潤、腸繫膜出現慢性發炎細胞浸潤等，均無法排除外力
    、意外造成，且其於94年9月28日死亡與上開症狀之持續進
    展可能有關連性。又原審向高醫函詢：訴外人蔡謹謙於94年
    9月23日出院時之身體狀況，如其於出院後發生跌倒而身體
    倒趴，會否導致其於94年9月23日晚上再度入院之症狀，並
    致9月28日死亡。經高醫函覆稱：依家屬描述出院後發生跌
    倒而身體趴臥，仍可能導致其於94年9月23日晚上再入院時
    之症狀，而致於94年9月28日死亡，有高醫97年1月31日高醫
    附行字第0970000364號函附卷可憑（見原審卷第476頁），
    再參酌蔡謹謙於94年9月23日自高醫出院時，意識清醒，精
    神可，其於94年9月23日既經高院評估准予出院，可見其症
    狀已受相當之控制，復佐以其當日出院後尚與呂玉葉等一起
    看電視時，期間並未表示不舒服，外觀上也看不出其有不舒
    服，已如前述，益徵其係因跌倒而生94年9月23日晚上再次
    入院之症狀，堪認訴外人蔡謹謙之死亡與其跌倒意外事故有
    關。(3)高醫出具蔡謹謙之死亡證明書死亡種類欄勾選「病死
    或自然死亡」乙節，固有死亡證明書1紙附卷可憑（見原審
    卷第111頁），然原審檢附該死亡證明書向高醫函詢其死亡
    原因，經高醫函覆稱：其94年9月24日因腹內出血行脾臟切
    除術，期間凝血功能障礙致體內多處出血，疑外力外傷造成
    腹內出血，已如前述。又蔡謹謙於94年9月23日自高醫出院
    後，於當晚再經救護車送至高醫前，確有跌倒乙節，已認定
    如前，再參酌高醫97年1月8日高醫附行字第0970000062號函
    記載：家屬主述蔡謹謙94年9月23日曾發生跌倒，若後續導
    致腹內出血產生，手術時與病理報告脾臟被膜有裂傷及血腫
    、腸繫膜多處出血之發現仍有關聯之可能因素存在，而死亡
    證明書所記載死亡之直接因素，若病患大量腹內及後腹腔出
    血導致凝血功能障礙之關連性，從醫學觀點無法完全排除兩
    者之關連性等語（見原審卷第465頁）；另蔡謹謙於94年9月
    23日出院後發生跌倒而身體趴臥，仍能導致其於94年9月23
    日晚上再入院時之症狀，而致於94年9月28日死亡，亦如前
    述，自難以死亡證明書上開勾選，遽認其蔡謹謙死亡原因係
    疾病所致。(4)高醫救護紀錄表之救護原因欄內有手寫「疾病
    」乙節，固有救護紀錄表1紙在卷可稽（見原審卷第161頁）
    ，然該救護表應係由載送蔡謹謙至高醫救治之救護人員所填
    載，此觀諸其上記載意旨甚明，可見此記載尚未經專業醫師
    診斷甚明，尚難以此記載逕認蔡謹謙死亡原因係疾病所致。
  7.綜上，訴外人蔡謹謙係因跌倒致出血之意外事故確實係造成
    其死亡之原因，核與前揭意外事故之要件相符。
(二)、被上訴人得否請求上訴人給付保險金5,006,000元及其利息
    ？
  1.按保險人應於要保人或被保險人交齊證明文件後，於約定期
    限內給付賠償金額，無約定期限者，應於接到通知後15日內
    給付之。保險人因可歸責於自己之事由，致未在前項期限內
    給付者，應給付遲延利息年利率1分，保險法第34條定有明
    文。又依雙方訂立之保險契約第16條約定，上訴人應於收齊
    文件後15日內給付保險金，因可歸責於上訴人之事由，致未
    在前述期限內給付者，應按年利率1分加計利息給付，有被
    上訴人提出且為上訴人不爭執之保險契約存於原審卷內可稽
    ，本件保險事故發生後，被上訴人主張於94年12月2日檢具
    理賠申請書、蔡謹謙之死亡證明書、除戶戶籍謄本、被上訴
    人戶籍謄本、印鑑證明、保單，調閱病歷授權書、繼承人聲
    明同意、繼承人系統表向上訴人依保險法第34條規定及保險
    契約第16條約定，申請理賠。惟申請理賠書並未記載日期，
    被上訴人復未能證明已於94年12月2日向上訴人申請理賠，
    應以被上訴人於94年12月26日寄發給上訴人之保險理賠申訴
    書所載日期即94年12月26日為申請理賠日，而上訴人自被上
    訴人申請理賠日起15日內即95年1月10日前給付保險金，卻
    不為給付，顯因可歸責於上訴人之事由，而未於約定期限內
    給付保險金。按給付有確定期限者，債務人自期限屆滿時起
    ，負遲延責任，民法第229條第1項定有明文；被上訴人除得
    請求給付保險金500萬6000元外，並得請求上訴人自95年1月
    11日起至清償日止按年利率1分計算之遲延利息，逾此部分
    之利息請求則不應准許。
  2.從而，被上訴人為訴外人蔡謹謙之繼承人，訴外人蔡謹謙以
    自己為被保險人向上訴人投保主約死亡保險金額為5,000,00
    0元，附約保險金額每日1,000元，又蔡謹謙於94年9月23日
    入院後，迄至同年月28日出院，並於同日死亡，共住院6日
    ，已如前述。則本件被上訴人依保險契約主約、附約及繼承
    法律關係，請求上訴人給付5,006,000元〔計算式：5,000,0
    00＋（1,000×6）＝5,006,000〕，及自95年1月11日起至清
    償日止按年息1分即百分之10計算之利息，為有理由，應予
    准許。逾此部分之請求則無理由，應予駁回。又原審已判決
    上訴人應給付自起訴狀繕本送達上訴人之翌日即96年6月30
    日起至清償日止，按年息5％計算之利息，其差額為年息百
    分之5，故上訴人應再給付被上訴人自起訴狀繕本送達上訴
    人之翌日即96年6月30日起至清償日止，按年息5％計算之利
    息，另應給付被上訴人自95年1月11日起至起訴狀繕本送達
    上訴人之日即96年6月29日止按年息1分即百分之10計算之利
    息。末按法院為企業經營者敗訴之判決時，得依職權宣告為
    減免擔保之假執行。又消費訴訟係指因消費關係而向法院提
    起之訴訟。消費者保護法第48條第2項、第2條第5款分別定
    有明文。本件係屬消費訴訟，另上訴人陳明願供擔保請准免
    為假執行，經核亦無不合，自得減免酌定被上訴人假執行擔
    保金額，暨上訴人免為假執行應供擔保金額所示。原審為被
    上訴人勝訴之判決，並依兩造聲請酌定擔保金額，為准、免
    假執行之宣告，於法並無不合；上訴人上訴意旨指摘原判決
    不當，求予廢棄改判為無理由，應予駁回。又原審未及就被
    上訴人追加之利息部分審理，爰由本院判決如主文第2項所
    示。
八、本件事證已臻明確，兩造其餘攻擊、防禦方法，核與判決結
    果不生影響，爰不一一論敘，附此敘明。
九、據上論結，本件上訴為無理由，被上訴人追加之訴為一部有
    理由、一部無理由，依民事訴訟法第449條第1項、第450條
    、第78條、第79條、第85條第1項前段，判決如主文。
中    華    民    國    97    年    6     月    30    日
                  民事第四庭    審判長法  官  王惠一
                                      法  官  王浦傑
                                      法  官  蘇重信
上為正本係照原本作成。
如對本判決上訴，須於判決送達後20日內向本院提出上訴狀，未
表明上訴理由者，應於上訴後20日內，向本院提出理由書（須附
繕本）。依法須繳納裁判費並應委任律師為訴訟代理人，始得上
訴。
中    華    民    國    97    年    6     月    30    日
                                      書記官  黃文生
【附記】
民事訴訟法第466條之1：
(1)對於第二審判決上訴，上訴人應委任律師為訴訟代理人。但上
  訴人或其法定代理人具有律師資格者，不在此限。
(2)上訴人之配偶、三親等內之血親、二親等內之姻親，或上訴人
  為法人、中央或地方機關時，其所屬專任人員具有律師資格並
  經法院認為適當者，亦得為第三審訴訟代理人。
民事訴訟法第466條之2：
  上訴人無資力委任訴訟代理人者，得依訴訟救助之規定，聲請
  第三審法院為之選任律師為其訴訟代理人。


司法院資訊處製作；財團法人民間司法改革基金會備份。
